【裁判字號】    99,訴,2933
【裁判日期】    991227
【裁判案由】    偽造文書等
【裁判全文】
臺灣板橋地方法院刑事判決              99年度訴字第2933號
公  訴  人  臺灣板橋地方法院檢察署檢察官
被      告  王靜琦
            林豐榮
上列被告因偽造文書等案件，經檢察官提起公訴（99年度偵字第
13342號、99年度調偵字第47號），本院判決如下：
    主  文
王靜琦共同犯行使偽造私文書罪，共四罪，各處有期徒刑月，
如易科罰金，均以新臺幣壹仟元折算壹日。偽造之「林慧萍」、
「曾秋菊」、「徐樹偉」、「鄭淑暖」署押各壹枚沒收之。應執
行有期徒刑拾月，如易科罰金，以新臺幣壹仟元折算壹日。偽造
之「林慧萍」、「曾秋菊」、「徐樹偉」、「鄭淑暖」署押各壹
枚沒收之。
林豐榮共同犯行使偽造私文書罪，共四罪，各處有期徒刑月，
如易科罰金，均以新臺幣壹仟元折算壹日。偽造之「林慧萍」、
「曾秋菊」、「徐樹偉」、「鄭淑暖」署押各壹枚沒收之。應執
行有期徒刑拾月，如易科罰金，以新臺幣壹仟元折算壹日。偽造
之「林慧萍」、「曾秋菊」、「徐樹偉」、「鄭淑暖」署押各壹
枚沒收之。
    事  實
一、王靜琦、林豐榮為夫妻，王慧君為王靜琦之胞姐。王慧君於
    民國96年11月間召集互助會，由王慧君擔任會首，會員連同
    會首共計39會，約定會期自96年11月10日起至99年7 月25日
    止，採內標制，每會會金新臺幣（下同）1 萬元，於每月10
    日上午某時許開標一次，且每逢1 月25日、7 月25日各加標
    一次，而在王慧君指定處所或任職之臺北縣土城市公所舉行
    開標事宜（下稱系爭合會）。詎王靜琦、林豐榮二人竟共同
    基於意圖為自己不法所有及基於行使偽造私文書之犯意聯絡
    ，以王靜琦、林豐榮本人名義各參加一會外，另以鄧美珠及
    鄧美婷名義各參加一會，並未經林慧萍、曾秋菊、徐樹偉、
    鄭淑暖之同意，擅自以渠等四人名義各加入一會，總計八會
    。而王靜琦、林豐榮於附表所示之時日，在不詳處所，以電
    話指示不知情之王慧君在標單上偽簽「林慧萍」、「曾秋菊
    」、「徐樹偉」、「鄭淑暖」之署名及金額為標單而投標行
    使之，且均得標，以此方式四次冒名標會，使活會會員誤為
    真正參與該會之人得標陷於錯誤而交付如附表所示會款予王
    慧君，並由王慧君轉交予王靜琦及林豐榮。嗣王靜琦及林豐
    榮自98年7 月後，即未再繳交已得標之死會會款，始查知王
    靜琦、林豐榮係冒用「林慧萍」、「曾秋菊」、「徐樹偉」
    、「鄭淑暖」名義加入合會，足生損害於「林慧萍」、「曾
    秋菊」、「徐樹偉」、「鄭淑暖」及該互助會其餘尚未標取
    會款之活會會員。
二、案經臺灣板橋地方法院檢察署檢察官偵查起訴。
    理  由
壹、程序部分：
    按被告以外之人於審判外之陳述，雖不符刑事訴訟法第159
    條之1至第159條之4之規定，而經當事人於審判程序同意作
    為證據，法院審酌該言詞陳述或書面陳述作成時之情況，認
    為適當者，亦得為證據；當事人、代理人或辯護人於法院調
    查證據時，知有第159條第1項不得為證據之情形，而未於言
    詞辯論終結前聲明異議者，視為有前項之同意，刑事訴訟法
    第159條之5定有明文。本件援引如下各項證據，固有部分屬
    傳聞證據，然公訴人、被告二人於本院準備程序時，均同意
    作為證據，本院審酌各該證據作成時之狀況，並無違法取證
    或有不宜作為證據情形，依上揭說明，均有證據能力，合先
    敘明。
貳、實體部分：
一、訊據被告王靜琦、林豐榮固均坦承於民國95年間曾經跟過會
    首為王慧君之互助會，然均矢口否認上揭犯行，被告王靜琦
    辯稱：伊於96年間並未加入系爭合會；系爭合會之會員鄧美
    珠、鄧美婷伊均不認識；另會員林慧萍係伊小姑，曾秋菊係
    伊婆婆；會員徐樹偉、鄭淑暖均係伊先前之同事；告訴人王
    慧君之所以提告，目的係要伊拿錢回娘家，伊係於王慧君提
    出告訴後始得知有系爭合會存在云云（見本院卷第18頁反面
    ）。另被告林豐榮則辯稱：其並未加入系爭合會，自95年7
    月間與被告王靜琦結婚以來，伊僅與被告王靜琦於95年間共
    同參加以王慧君為首之合會一次；系爭合會之會員鄧美珠、
    鄧美婷、徐樹偉、鄭淑暖其均不認識；另會員林慧萍其妹妹
    ，曾秋菊係其母親；其於96年或97年間借款約20幾萬元給王
    慧君，未約定利息，於出借之時其亦曾與被告王靜琦討論過
    ，故王慧君於97年間匯款至其帳戶之目的係為還款，並非會
    款云云（見本院卷第19頁至19頁反面）。經查：
  (一)證人王慧君於96年11月間，自任會首召集系爭合會，招攬會
    員林珠惠等人共計39會（含會首）參加合會，每會1 萬元，
    採內標制，每月10日上午9 時整開標，每逢1 月25日、7 月
    25日加標一次，會期自96年11月10日至99年7 月25日止，業
    據證人王慧君指陳在卷，並有系爭合會之合會單1 紙在卷足
    稽（見偵查卷第16頁），上揭事實洵堪認定。此外，證人王
    慧君所組系爭合會會員名單記載除被告王靜琦、林豐榮各一
    會外，尚有會員鄧美珠、鄧美婷、林慧萍、曾秋菊、徐樹偉
    、鄭淑暖等六人，迄至98年8 月10日開標日止，均有正常開
    標，且已有多名會員得標，其中記載有如附表所示會員各於
    如附表所示之時間以各該得標金額得標等情，亦據證人王慧
    君陳述在案，另有證人即系爭合會會員胡達振、廖桂梓於偵
    查中指證明確（見偵查卷第95頁），並有證人王慧君匯得標
    會款至系爭合會會員鄒慧婷、廖桂梓帳戶之郵政跨行匯款申
    請書各1 紙（見偵查卷第46、47頁）、證人王慧君提出其所
    有之郵局存摺內頁影本1 份（見偵查卷第49至91頁）、系爭
    合會開標紀錄單1 紙在卷可憑（見偵查卷第28頁）。另證人
    王慧君於97年1 月29日以郵政跨行匯款方式匯款27萬9,200
    元至被告林豐榮於中國信託帳戶設立之帳戶，業經證人王慧
    君於偵查及本院審理時指述明確，且為被告林豐榮所不否認
    ，復有郵政跨行匯款申請書1 紙在卷可參（見偵查卷第48頁
    ），是證人王慧君於96年11月間自任會首，召集系爭合會，
    並均正常開標；證人王慧君於97年1 月29日曾匯款至被告林
    豐榮帳戶等情，應堪認為真實。
  (二)另證人王慧君於偵查中及本院審理時均已證述：被告二人確
    實有以自己名義參加系爭合會；被告王靜琦、林豐榮均曾以
    自己名義得標；另以林慧萍、曾秋菊、徐樹偉、鄭淑暖四人
    之名義亦有得標，得標之會款除一次以匯款方式給付27萬
    9,200 元外，其餘均以現金交付被告二人等語（見偵查卷第
    41頁、本院卷第30頁反面至第31頁）。被告二人雖堅稱未曾
    參與系爭合會，然查，被告王靜琦於偵查中先係供稱：2 、
    3 年前曾參與證人王慧君所召開之合會，現已結束，每會金
    額1 萬元云云（見偵查卷第20頁）；另於本院準備程序供稱
    ：於95年間曾參與證人王慧君召開之合會；然旋即又稱：伊
    實在不確定是否於95年間跟過會云云（見本院卷第19頁）。
    另被告林豐榮先於偵查中供述：好幾年前有跟過證人王慧君
    召開之合會，這三年內伊都未參加云云（見偵查卷第41頁）
    ，後又供陳：伊有參加第一會，先前所稱三年內沒有參加，
    是伊記錯時間云云（見偵查卷第97頁）。而查，95年距今非
    屬久遠，被告王靜琦於偵查中尚可確定每會金額，然於本院
    審理時又無法確定是否曾參與證人王慧君召開之互助會；另
    被告林豐榮於偵查中說詞反覆，無法確認究竟何時參與證人
    王慧君召開之合會，亦有違常情，則被告王靜琦、林豐榮上
    開供述顯為卸責飾詞，均不足採信。再者，證人王慧君提出
    之統一便利超商之現金投入袋封面影本1 紙，上記載有「會
    錢」、「活會」等字樣，並指述：上開現金投入袋上文字即
    被告王靜琦所寫等語（見偵查卷第41頁），亦堪認證人王慧
    君所述與被告王靜琦、林豐榮間通常係以現金為交付會款等
    情，尚非虛妄。是被告王靜琦、林豐榮於96年11月間有參與
    系爭合會，並通常以現金交付會款乙情，應堪採信。
  (三)被告王靜琦、林豐榮為配偶關係，證人林慧萍、曾秋菊分別
    為被告林豐榮之妹及母親，業據被告王靜琦、林豐榮於本院
    審理時供述明確（見本院卷第18頁反面至第19頁），復有被
    告王靜琦、林豐榮戶籍資料查詢結果表各1 紙及被告王靜琦
    三親等資料查詢結果1 份在卷可考（見偵查卷第31至32頁、
    第36頁至第37頁反面），是上開親屬關係可認為真實。又據
    證人林慧萍、曾秋菊於偵查中證述：從未參與王慧君所發起
    之合會，亦不知情王慧君所發起之系爭合會；對於名字被記
    載於系爭合會名單上毫無所悉；被告王靜琦、林豐榮從未向
    其等談及借用名義參與系爭合會；被告王靜琦未曾向其等借
    貸乙事等語（見偵查卷第96頁）。經查，證人林慧萍、曾秋
    菊分別為被告王靜琦之小姑及婆婆，亦即為被告林豐榮之妹
    及母親，已如上述，又上開二證人既為被告二人之至親，彼
    此間亦無利害關係，當無設詞陷害之可能；復證人王慧君與
    該二證人並無親屬關係，且非熟識，證人王慧君既自任會首
    ，亦無可能甘冒終止合會之風險，隨意以他人名義記載入會
    ，是被告王靜琦、林豐榮未經證人林慧萍、曾秋菊之同意，
    即以其等名義加入系爭合會等情堪以認定。被告王靜琦僅空
    言泛稱證人王慧君應該看過證人林慧萍、曾秋菊云云，實無
    足採。
  (四)證人徐樹偉、鄭淑暖於偵查中證述：其等與被告王靜琦為以
    前車廠的同事（見調偵卷第11、16頁）；且為被告王靜琦所
    不否認，是證人徐樹偉、鄭淑暖為被告王靜琦之前同事等情
    ，應屬非虛。然證人徐樹偉於偵查中另證稱：其偶爾才與被
    告王靜琦聯絡一次，其並不認識王慧君，亦未曾同意被告王
    靜琦、林豐榮以其等名義參加系爭合會，且未領過合會金等
    語（見調偵字卷第11至12頁）；證人鄭淑暖於偵查中則證述
    ：其從未見過王慧君；未參與王慧君召開之系爭合會，亦未
    同意被告王靜琦以其名義參加系爭合會，且未領過合會金等
    語（見調偵字卷第16至17頁）。是由證人徐樹偉、鄭淑暖上
    開證述，證人徐樹偉、鄭淑暖與會首王慧君並不認識，當無
    可能參與或授權被告王靜琦、林豐榮以其等名義參與系爭合
    會，則證人徐樹偉、鄭淑暖之名義既被記載於系爭合會之互
    助單，當係他人冒其等名義所加入。而證人徐樹偉、鄭淑暖
    僅知悉系爭合會會員被告王靜琦一人，其等與被告王靜琦為
    前同事關係，偶為聯絡，並非熟識，亦無可能同意被告二人
    以其等名義參與系爭合會，應可推論被告王靜琦、林豐榮共
    同冒證人徐樹偉、鄭淑暖之名參與系爭合會並以其等名義得
    標。則被告王靜琦泛言證人徐樹偉、鄭淑暖為伊前同事，娘
    家留有其等之名片，會首王慧君認識證人徐樹偉、鄭淑暖二
    人很正常云云，即非可採。
  (五)再者，被告林豐榮於偵查及本院審理時均辯稱：會首王慧君
    曾於96年或97年間向伊借款，故證人王慧君於97年1 月29日
    匯至伊帳戶之27萬9,200 元係為還伊上開借款，非屬得標之
    合會金云云。然查，被告王靜琦、林豐榮冒用證人徐樹偉之
    名義參與系爭合會，並於97年1 月25日以1,100 元之金額、
    第三順位得標，此業據證人王慧君於偵查中陳述明確（見調
    偵字卷第23頁）。復於本院審理時證稱：其當初匯款上開金
    額與被告林豐榮，係因包含會首共有39會，而其記得該匯款
    係被告二人在第二次或第三次時得標，另會員鄧美珠、鄧美
    婷、林慧萍、曾秋菊、鄭淑暖之應繳款項係直接交付被告二
    人，故扣除被告二人本身之2 會及上揭活會會員5 會應繳交
    之會款後，始匯入上開款項至被告林豐榮帳戶中。經查，會
    員徐樹偉於97年1 月25日以1,100 元得標，此有證人王慧君
    提出之系爭合會得標紀錄單1 紙在卷可稽（見偵查卷第28頁
    ），是依據該紀錄單記載，會員徐樹偉確實於會員第三次開
    標時得標無誤，依合會採內標制之計算方式，每名活會會員
    應繳交8,900 元（計算式：10,000－1,100 ＝8,900 ），除
    上揭7 會活會會員、已得標之2 會、會首及本次得標會員徐
    樹偉外（計算式：39－7 －2 －1 －1 ＝28），證人王慧君
    應交付被告二人活會會員款項共計24萬9,200 元（計算式：
    8,900 ×28＝249,200 ），另應交付被告二人已得標會員及
    會首之合會金共計3 萬元，故合計應匯入款項為27萬9,200
    元（計算式：249,200 ＋30,000＝279,200 ）。從而，證人
    王慧君所述係因會員徐樹偉於第三次以1,100 元得標後，始
    匯款27萬9,200 元等情與上開計算相符，尚非虛旺。又被告
    林豐榮雖一再供稱與證人王慧君間有借貸關係，然於偵查中
    供稱：伊先前係於伊開設門市之辦公室內拿現金借貸與證人
    王慧君，並由伊一人交付與證人王慧君27萬多元等語（見偵
    查卷第41頁）；另於本院準備程序中供述：伊係開設統一便
    利超商，於96或97年間，伊借款20幾萬元與證人王慧君，詳
    細數字伊已經忘記；該次伊係將現金放在櫃臺，待證人王慧
    君下班後自行到商店內向伊職員拿取；伊並未與證人王慧君
    約定利息等語（見本院卷第19頁至第19頁反面）。然據社會
    常情，縱為親屬間借貸，仍當詳細計算、記載借貸款項，以
    求將來返還之依據，則上開金錢往來距今非久，數目非微，
    被告林豐榮陳稱已遺忘借貸金額、未約定利息云云，即與常
    情相悖。另被告王靜琦於本院審理程序中供陳：伊並不清楚
    被告林豐榮與證人王慧君間之借貸關係等語（見本院卷第19
    頁）；然於同日準備程序被告林豐榮則陳稱：伊借貸該筆款
    項前曾與被告王靜琦商討，被告王靜琦有同意出借該筆借款
    等語（見本院卷第19頁背面），觀諸被告二人陳述，已生齟
    齬，被告林豐榮上開陳述之借款交付過程，又非一致，則被
    告林豐榮上開所辯實難採信。
  (六)被告林豐榮於本院準備程序時雖供陳：伊沒有跟過外面的會
    ，都是要跟會時，被告王靜琦向伊說明，並由被告王靜琦處
    理跟會事宜（見本院審理卷第19頁反面），然證人王慧君於
    系爭合會會員徐樹偉得標後，曾將會款匯至被告林豐榮之帳
    戶內，被告林豐榮尚且辯稱係屬借貸關係之金錢往來等語，
    已如上述，又遭冒名入會之人尚含被告林豐榮之妹林慧萍及
    母親曾秋菊，則被告林豐榮對系爭合會之召開、會員入會、
    開標過程，尚難委為不知。況證人王慧君於本院審理時證稱
    ：有時是被告王靜琦，有時是被告林豐榮打電話向其說標會
    之人及標金為何，由其填寫標單（見本院卷第30頁反面至第
    31 頁 ）。從而，被告王靜琦、林豐榮就上開犯行有犯意聯
    絡及行為分擔，並利用不知情之王慧君填寫標單乙情，應屬
    可採。
  (七)綜上所述，被告二人所辯均無足採，所犯上開詐欺及行使偽
    造準私文書之犯行事證明確，應依法論科。
二、按民間合會已標取會款者（即一般所稱之死會），於標取會
    款後不問何人得標，至完會止，本有向會首按時交付會款（
    含標息）之義務，會首冒標會款時，除對於活會會員有冒標
    施詐（即佯稱某某人得標），使活會會員陷於錯誤，誤認係
    被冒標之人得標而交付會款，成立詐欺取財罪外，對於已標
    取會款之會員，因按時繳付會款本為其標取會款後之義務，
    並無施詐或使其陷於錯誤可言，自無成立詐欺罪之餘地，是
    已標取會款之會員對於嗣後會首之冒標會款，不能認係詐欺
    之被害人（最高法院92年度臺上字第1138號判決參照）。又
    被告二人雖利用王慧君填寫標單，然王慧君於紙上僅填寫會
    員姓名及利息金額，就文意本身並不足以獨立表示一定用意
    之證明，如非依民間互助會之習慣，尚無從認定其上文字之
    用意，是該標單應屬刑法第220 條第1 項以文書論之準文書
    （最高法院92年度臺上字第7231號判決參照）。是核被告二
    人所為，均係犯刑法第216 條、第220 條、第210 條之行使
    偽造準私文書罪及刑法第339 條第1 項之詐欺取財罪。被告
    二人利用不知情之王慧君偽造標單，均屬間接正犯。被告二
    人上開犯行，均有犯意聯絡及行為分擔，應論以共同正犯。
    被告二人各次於標單上偽造會員之簽名，係屬偽造文書之階
    段行為，不另論罪。又被告二人偽造文書後持以行使，其偽
    造文書之低度行為應為行使之高度行為所吸收，亦不另論罪
    。被告二人於每次冒名得標後，向多數活會會員詐取財物，
    時間密接且手法相同，皆應依接續犯論以一罪。又被告二人
    各次冒標分別係以一行為，同時觸犯行使偽造私文書、詐欺
    取財二罪名，為想像競合犯，均從一重之行使偽造私文書罪
    論處。復被告二人所犯多次行使偽造私文書罪，犯意各別，
    行為互殊，應予分論併罰。爰審酌被告王靜琦、林豐榮與會
    首王慧君具親屬關係，本應以誠實信用方法參與系爭合會，
    竟冒用多人姓名參與系爭合會，佯稱該會員得標而詐取會款
    ，致最終無法繼續繳交會款，使系爭合會無法順利運作，並
    致活會會員等人受有財產上損害；於事發後仍不知悛悔，且
    未積極尋求和解，補償被害人之損失，犯後態度可訾，惟兼
    衡被告二人均無前案紀錄，素行尚稱良好，此有被告全國前
    案紀錄表2 份附卷可稽，及被告二人之犯罪動機、手段及目
    前之生活狀況等一切情狀，分別量處如主文所示之刑，並定
    應執行之刑及諭知如易科罰金之折算標準，以資懲儆。
三、末按偽造之印章、印文或署押，不問屬於犯人與否，沒收之
    ，刑法第219 條定有明文。本案被告二人利用不知情之王慧
    君自97年1 月25日起至98年1 月10日止，偽造如「林慧萍」
    、「曾秋菊」、「徐樹偉」及「鄭淑暖」各一枚（見本院審
    理卷第32頁反面，證人王慧君證稱均依標單名稱填寫），均
    屬偽造之署押，該標單雖未扣案，惟屬絕對必要應沒收事項
    ，爰依刑法第219 條規定諭知沒收。
據上論斷，應依刑事訴訟法第299 條第1 項前段，刑法第216 條
、第220 條第1 項、第210 條、第339 條第1 項、第28條、第55
條、第51條第5 款、第41條第1 項前段、第8 項、第219 條，刑
法施行法第1 條之1 ，判決如主文。
本案經檢察官蘇逸修到庭執行職務。
中    華    民    國    99    年    12    月    27    日
                  刑事第二庭   審判長  法  官  王屏夏
                                       法  官  黎錦福
                                       法  官  曹惠玲
上列正本證明與原本無異。
如不服本判決，應於判決送達後10日內敘明上訴理由，向本院提
出上訴狀 (應附繕本) ，上訴於臺灣高等法院。其未敘述上訴理
由者，應於上訴期間屆滿後20日內向本院補提理由書「切勿逕送
上級法院」。
                                       書記官  蕭佩宜
中    華    民    國    99    年    12    月    29    日
附錄本案論罪科刑法條全文：
中華民國刑法第210條
  偽造、變造私文書，足以生損害於公眾或他人者，處5 年以下
  有期徒刑。
刑法第216條
  行使第210 條至第215 條之文書者，依偽造、變造文書或登載
  不實事項或使登載不實事項之規定處斷。
中華民國刑法第220條
  在紙上或物品上之文字、符號、圖畫、照像，依習慣或特約，
  足以為表示其用意之證明者，關於本章及本章以外各罪，以文
  書論。
  錄音、錄影或電磁紀錄，藉機器或電腦之處理所顯示之聲音、
  影像或符號，足以為表示其用意之證明者，亦同。
  稱電磁紀錄，指以電子、磁性或其他無法以人之知覺直接認識
  之方式所製成之紀錄，而供電腦處理之用者。
中華民國刑法第339條
  意圖為自己或第三人不法之所有，以詐術使人將本人或第三人
  之物交付者，處5 年以下有期徒刑、拘役或科或併科1,000 元
  以下罰金。
  以前項方法得財產上不法之利益或使第三人得之者，亦同。前
  二項之未遂犯罰之。
附表：
┌─────┬─────┬────┬──────┬────┐
│遭冒名者  │投標日期  │得標金額│收取之活會數│詐得金額│
├─────┼─────┼────┼──────┼────┤
│徐樹偉    │97.1.25   │1,100   │28會（即39會│24萬    │
│          │          │        │扣除會首、已│9,200 元│
│          │          │        │死會之2 會、│        │
│          │          │        │遭被告冒名之│        │
│          │          │        │會員5 會及被│        │
│          │          │        │告二人本身之│        │
│          │          │        │2會）       │        │
├─────┼─────┼────┼──────┼────┤
│林慧萍    │97.6.10   │700     │25會（即39會│23萬    │
│          │          │        │扣除會首、已│2,500元 │
│          │          │        │死會之5 會、│        │
│          │          │        │遭被告冒名之│        │
│          │          │        │會員5 會及被│        │
│          │          │        │告二人本身之│        │
│          │          │        │2 會）      │        │
├─────┼─────┼────┼──────┼────┤
│鄭淑暖    │97.10.10  │600     │21會（即39會│19萬    │
│          │          │        │扣除會首、已│7,400元 │
│          │          │        │死會之9 會、│        │
│          │          │        │遭被告冒名之│        │
│          │          │        │會員5 會及被│        │
│          │          │        │告二人本身之│        │
│          │          │        │2 會）      │        │
├─────┼─────┼────┼──────┼────┤
│曾秋菊    │98.1.10   │600     │19會（即39會│17萬    │
│          │          │        │扣除會首、已│8,600元 │
│          │          │        │死會之11會、│        │
│          │          │        │遭被告冒名之│        │
│          │          │        │會員5 會及被│        │
│          │          │        │告二人本身之│        │
│          │          │        │2 會）      │        │
└─────┴─────┴────┴──────┴────┘

司法院資訊處製作；財團法人民間司法改革基金會備份。
